【裁判字號】    94,訴,442
【裁判日期】    950208
【裁判案由】    發明專利申請
【裁判全文】
臺北高等行政法院判決
                                  94年度訴字第00442號
                              .
原      告  德國商百靈佳殷格翰獸藥股份有限公司
代  表  人  海茲哈曼
            胡貝爾特 胡梅爾特.
訴訟代理人  林鎰珠律師
複  代理人  桂齊恆律師
            乙○○專利代理人.
被      告  經濟部智慧財產局
代  表  人  蔡練生（局長）
訴訟代理人  甲○○
            丙○○
            丁○○
上列當事人間因發明專利申請事件，原告不服經濟部中華民國93
年12月14日經訴字第09306232190號訴願決定，提起行政訴訟，
本院判決如下：
    主  文
原告之訴駁回。
訴訟費用由原告負擔。
    事  實
一、事實概要：荷蘭商迪休達‧迪吉松夏‧史帝琴公司（民國87
    年9月4日併入史帝琴農業調查服務公司），於86年10月30日
    以「RNA病毒之感染性選殖株及其疫苗和診斷分析方法」向
    被告（原經濟部中央標準局，88年1月26日改制為經濟部智
    慧財產局）申請發明專利，經被告編為第00000000號審查，
    不予專利。該公司不服，申請再審查，並於92年7月17日提
    出專利說明書及申專利範圍修正本，同時修正發明名稱為「
    生產RNA病毒感染性選殖株的方法及由其所衍生之疫苗組合
    物」，案經被告於93年2 月5日以（93）智專三(四)01102字第
    9320105960號專利再審查核駁審定書為仍應不予專利之處分
    。該公司不服，提起訴願，遭決定駁回，遂提起行政訴訟，
    並將本案專利申請權讓與原告，於94年5月24日向被告辦理
    登記在案。
二、兩造聲明：
    (一)原告聲明：
      1.訴願決定及原處分均撤銷。
      2.被告應為准予專利之處分。
      3.訴訟費用由被告負擔。
    (二)被告聲明：
      如主文所示。
三、兩造之爭點：
    1.原處分中所載核駁理由，是否未在審定前先通知原告申復
      ，而有違專利法第40條第2項規定？
    2.原告於訴願階段所提申請專利範圍修正本，是否應予審酌
      ？
    3.本案申請專利範圍各項內容是否涵蓋過廣，已超出其實施
      例所能支持之範圍，而有違核駁審定時專利法第20條第1
      項前段、第22條第3項及第4項之規定，不符發明專利之要
      件？
    (一)原告主張：
      依行政訴訟法第4條明文規定「人民因中央或地方機關之
      違法行政處分，認為損害其權利或法律上之利益，經依訴
      願法提起訴願而不服其決定，‧‧‧得向高等行政法院提
      起撤銷訴訟」。同時，依本案申請當時之專利法第20條第
      1項前段、第22條第3項、第4項分別規定「凡可供產業上
      利用之發明，‧‧‧」、「第1項之說明書，除應載明申
      請專利範圍外，並應載明有關之先前技術、發明之目的、
      技術內容、特點及功效，使熟習該項技術者能瞭解其內容
      並可據以實施」及「前項申請專利範圍，應具體指明申請
      專利之標的、技術內容及特點」。然而，被告及訴願決定
      機關認事用法允非切當，嚴重損及原告之權利，特先予以
      陳明。茲將原處分中違法不當之處分別陳述如下：
      1.原處分中所載核駁理由未在審定前先通知原告申復，有
        違專利法第40條第2項規定：
        (1)按原處分作成時應適用之專利法第40條第2項規定「
          經再審查認為有不予專利之情事時，在審定前應先通
          知申請人，限期申復」，合先敘明。
        (2)惟查被告於93年2月5日所行文之原處分中，理由第(四)
          點「申請人申復理由中所謂本案PRRSV屬於
          Artiriviridae，其基因類似Nidovirales目中（
          Cornoaviridae、Toroviridae）故申請專利範圍中以
          Nidovirales為申請專利範圍，然由申請書內容中，
          實無法推知其他如（Cornoaviridae、Toroviridae）
          可達本發明之功效。故申復無理由。」完全未見於被
          告於92年5月19日所行文之再審查案核駁理由先行通
          知書中。另被告於原處分理由第(五)點所指出的申請專
          利範圍籠統欠具體之處為「‧‧‧如申請專利範圍第
          1項方法如何篩選該病毒之DNA，以及如何選殖，僅籠
          統概述，即所謂獲得一全長或可轉錄的RNA複製體的
          功效為熟知此技藝者無法據以實施或獲得，如申請專
          利範圍第2項界定宿主細胞，其功效如何達成‧‧‧
          」，其亦未見於前揭核駁理由先行通知書中。
        (3)前揭核駁理由先行通知書說明三第(二)點中，被告所提
          及之申請專利範圍籠統欠具體之處僅係「‧‧‧應列
          出病毒基因序列，或摘述選擇之病毒特點『或架構之
          重點如：啟動區、終止子及結構基因等。』」至於被
          告於原處分所稱「‧‧‧申請專利範圍第1項方法如
          何篩選該病毒之DNA，以及如何選殖，僅籠統概述，
          即所謂獲得一全長或可轉錄的RNA複製體的功效為熟
          知此技藝者無法據以實施或獲得，如申請專利範圍第
          2項界定宿主細胞，其功效如何達成‧‧‧」則明顯
          完全未見於前揭核駁理由先行通知書中。
        (4)原告實已於92年7月17日所提出之申復說明書中申復
          理由第(二)點針對前揭核駁理由先行通知書說明3第(二)
          點明確指出無須「列出病毒基因序列，或摘述選擇之
          病毒特徵特點或架構之重點」之理由為「‧‧‧本發
          明並不是關於特定需寄存的分離株，任何屬於
          Nidovirales目的病毒均可用來實施本發明，又根據
          申請專利範圍第1及2項之方法所生產感染性選殖株之
          病毒序列係已知的‧‧‧基於上述種種理由，併入特
          定序列實在是不需要的‧‧‧」，況且「列出病毒基
          因序列，或摘述選擇之病毒特點」實係與「如何篩選
          該病毒之DNA，以及如何選殖」以及「界定宿主細胞
          」完全無關，因此被告於原處分中與於前揭核駁理由
          先行通知書中所指出的申請專利範圍籠統欠具體之處
          係完全不相關者。
        (5)因此被告明顯未將原處分中之核駁理由依原處分作成
          當時應適用之專利法第40條第2項規定於審定前先通
          知原告申復，剝奪了原告於再審查過程中提出申復或
          修正以克服核駁理由之機會，嚴重損害原告之程序利
          益。
      2.原處分所載之核駁理由不備，有違專利法第38條第2項
        規定：
        (1)按原處分作成時應適用之專利法第38條第2項規定「
          經審定不予專利者，審定書應備具理由」，故再審查
          不予專利之審定書應具體指明不予專利之理由。另根
          據台北高等行政法院91年度訴字第245號、91年度訴
          字第3368號、91年度訴字第3173號、92年度訴字第
          1129號等判決均略謂：「如其理由空泛、未針對該專
          利申請案如何不備要件具體論駁、未於理由中對當事
          人所曾主張有利於己之證據資料加以斟酌論斷，或認
          定事實未指明其所依憑之證據，即屬理由不備，均難
          謂適法之處分」，合先敘明。
        (2)惟查原處分理由第(四)點係以申請專利範圍無法由申請
          書內容中推知所請可達發明功效為核駁理由。然該點
          中僅僅提及「‧‧‧由申請書內容中，實無法推知其
          他如（Cornoaviridae、Toroviridae）可達本發明之
          功效‧‧‧」至於被告認為「無法推知
          Cornoaviridae、Toroviridae可達本發明之功效」所
          依憑之證據，在原處分中乃隻字未提。被告於原處分
          第(五)點指出「‧‧‧如申請專利範圍第1項方法如何
          篩選該病毒之DNA，以及如何選殖，僅籠統概述，即
          所謂獲得一全長或可轉錄的RNA複製體的功效為熟知
          此技藝者無法據以實施或獲得，如申請專利範圍第2
          項界定宿主細胞，其功效如何達成‧‧‧」，然被告
          認為「獲得一全長或可轉錄的RNA複製體的功效為熟
          知此技藝者無法據以實施或獲得」以及「界定宿主細
          胞，其功效如何達成，顯係任意擴充」所依憑之證據
          ，在原處分中亦隻字未提。
        (3)被告另於原處分最後稱「‧‧‧本案不符法定專利要
          件，爰依專利法第20條第1項前段‧‧‧審定如主文
          。」然於原處分中，被告自始至終皆未指出系爭案不
          具產業上利用性而不符專利法第20條第1項前段的原
          因為何。因此原處分並未依原處分作成當時適用之專
          利法第38條第2項規定備具理由，使原告依其不予專
          利之理由提起行政救濟時，無從針對該點提出適切說
          明，嚴重損害原告之權益。
      3.系爭案發明說明書實可使熟習該項技術者瞭解發明內容
        並據以實施，被告於原處分中稱系爭案不符專利法第22
        條第3項規定乃是基於對系爭案及一般知識之錯誤與有
        所闕漏的認知而作成，不符生物相關發明審查基準規定
        ：
        (1)按原處分作成時應適用之專利法第22條第3項規定「
          第1項之說明書，除應載明申請專利範圍外，並應載
          明有關之先前技術、發明之目的、技術內容、特點及
          功效，使熟習該項技術者能瞭解其內容並可據以實施
          。」另按被告於91年12月所公布之生物相關發明審查
          基準第1-8-6頁倒數第8行至倒數第3行規定「‧‧‧
          發明說明之揭露在申請日時，如果能使熟習該項技術
          者運用一般知識不需過度實驗，就能實施請求之發明
          ，可認為該揭露充分而可以據以實施其請求之發明‧
          ‧‧」、「發明揭露是否充分而可據以實施之評估必
          須將熟習該項技術者之一般知識以及所需經驗量加以
          考慮在內。」合先敘明。
        (2)根據系爭案發明說明書之揭示，系爭案實符合專利法
          第22條第3項。系爭案係關於使用cDNA選殖株以及試
          管內轉錄體製造感染性病毒選殖株的方法。由系爭案
          之說明書中「已經將感染性的cDNA選殖株以及試管內
          感染性之轉錄體製造產生許多具有高達12kb或稍大基
          因組的正股RNA病毒‧‧‧」與說明書中「‧‧‧最
          近，國際病毒分類學會議已經決定將一種新的病毒目
          ，即尼德病毒（Nidovirales），與冠狀病毒（
          Coronaviridae）（基因組長度28-30kb）以及托洛病
          毒（Toroviridae）（基因組長度26-28kb）予以合併
          。尼德病毒目代表一種具外鞘之RNA病毒，此病毒包
          含一正股RNA基因組‧‧‧」可知系爭案之目標病毒
          ＝尼德病毒的基因組長度，比已成功使用感染性cDNA
          選殖株以及試管內感染性轉錄體製造之習知正股RNA
          病毒的基因組長度更大。由系爭案之說明書「‧‧‧
          與基因組的長度相關之問題‧‧‧在於‧‧‧病毒轉
          錄體的結構就必須要盡可能地模仿病毒體RNA（
          virion RNA）之結構‧‧‧另外的問題還包括‧‧‧
          正股RNA病毒是在複製如裸衣殼（naked capsids）或
          空殼粒子等缺陷性干擾顆粒的過程中產生‧‧‧」，
          與第8頁第13行至14行「本發明現在提供一種衍生自
          病毒之感染性選殖株，該病毒具有遠超過正股RNA病
          毒的最大基因組長度‧‧‧」，可知系爭案解決與基
          因組長度相關之問題，以獲得與其他病毒相比有較大
          基因組長度之尼德病毒的感染性選殖株。說明書第4
          頁第12行至13行指明與基因組長度相關的問題之一為
          「‧‧‧病毒轉錄體的結構就必須要盡可能地模仿病
          毒體RNA（virion RNA）之結構‧‧‧」，而系爭案
          申請專利範圍第1項明確指出「‧‧‧包含至少一個
          全長DNA複製體或試管內轉錄複製體‧‧‧」，因系
          爭案使用全長複製體，故具有與病毒體RNA一致之基
          因序列，因此其結構與病毒體RNA（virion RNA）之
          結構相同，解決說明書第4頁第12行至13行所提之問
          題。說明書第4第16行至17行又指明與基因組長度相
          關的另一問題為「‧‧‧正股RNA病毒是在複製如裸
          衣殼（naked capsids）或空殼粒子等缺陷性干擾顆
          粒的過程中產生‧‧‧」，申請專利範圍第2項指出
          「‧‧‧其中該宿主細胞本質上並不易受到該病毒之
          感染」，且說明書第9頁第9至12行指出「‧‧‧藉轉
          染不會被野生型病毒感染之宿主細胞，藉此避免裸衣
          殼，或者會干擾病毒RNA股合成之含有RNA片段和間質
          或核殼體蛋白質的不完全病毒顆粒之產生‧‧‧」，
          可知此方法可解決說明書第4第16行至17行所指明之
          問題。因此由系爭案說明書可了解系爭案所使用之方
          法可解決與尼德病毒基因組長度相關的問題，故可運
          用於所有尼德病毒，故熟習該項技術者根據說明書之
          揭示實可推知本發明之功效實可達成，因此系爭案符
          合專利法第22條第3項。被告於對系爭案及一般知識
          之認知實有錯誤與闕漏，茲分別說明如下：
          被告於原處分中，雖未提出理由第(四)點「‧‧‧由
            申請書內容中，實無法推知其他如（
            Cornoaviridae、Toroviridae）可達本發明之功效
            ‧‧‧」所根據之理由，然由被告於93年6月23日
            所行文之訴願答辯書第1頁最後4行「‧‧‧殊不知
            不同『種』基因排列都已不同，何況『屬』、『科
            』、『目』！且訴願人（即原告）說明書中無任何
            相關病毒株（PRRSV之外）之基因序列說明及其選
            殖區域序列是否完全相同之陳述，如何藉由單一病
            毒株推知可達成所稱之功效？‧‧‧」，可推知被
            告於原處分中第(四)點稱「‧‧‧由申請書內容中，
            實無法推知其他如（Cornoaviridae、Toroviridae
            ）可達本發明之功效‧‧‧」所根據之理由之一。
            如上述，系爭案之技術特徵乃是使用全長複製體與
            不會被野生型病毒感染之宿主細胞以解決與尼德病
            毒基因組長度相關的問題，可運用於所有尼德病毒
            。至於被告所提各病毒之基因排列不同，並非系爭
            案所關心者，亦對達成系爭案功效無影響，因此被
            告明顯對系爭案之技術特徵有所誤解。
          另根據前揭訴願答辯書中第2頁第10至11行「‧‧
            ‧未提出任何佐證資料或界定某區域序列之差異不
            致影響選殖結果‧‧‧」以及被告於94年6月30日
            所行文之行政訴訟答辯書第2頁第15至17行「‧‧
            ‧操作過程極易產生突變（如置換、缺失、插入等
            ）導致核酸（基因）序列改變，所以要求明確界定
            核酸（基因）序列應屬合理‧‧‧」，可推知被告
            於原處分中第(四)點稱「‧‧‧由申請書內容中，實
            無法推知其他如（Cornoaviridae、Toroviridae）
            可達本發明之功效‧‧‧」所根據之另一理由。被
            告明顯對選殖技術有所誤解。選殖技術之目的與特
            性乃製造出基因序列與所選殖對象的基因序列「完
            全相同」之選殖產物，而選殖步驟實包括定序以確
            認選殖產物的基因序列是否與所選殖對象的基因序
            列完全相同。故選殖效果不受所選殖對象的基因序
            列影響。無論所選殖對象之序列為何，選殖產物的
            基因序列必與所選殖對象之基因序列完全相同。系
            爭案之標的病毒=尼德病毒之基因序列實屬已知，
            並可用於定序。使用包括定序確認之選殖方法可獲
            得系爭案所需的序列正確之全長複製體，達成系爭
            案之功效。因此被告明顯對為一般知識之選殖技術
            有所誤解。
          被告於原處分理由第(五)點稱「‧‧‧如申請專利範
            圍第1項方法如何篩選該病毒之DNA，以及如何選殖
            ，僅籠統概述‧‧‧」，另於前揭訴願答辯書第2
            頁第7行，以及前揭行政訴訟答辯書第1頁最末行皆
            稱「‧‧‧且未提出相關選殖之法註明於申請專利
            範圍或說明書中‧‧‧」，然系爭案發明說明書第
            14頁第17行至16頁第13行「‧‧‧病毒體（virion
            ）RNA製備量的10分之1，被用來使用於逆轉錄（RT
            ）反應中‧‧‧逆轉錄（RT）反應的進行，係使用
            前述（Meulenberg etal., 1993b）的終量20μl‧
            ‧‧2μl的6M NaOH被加入逆轉錄（RT）反應中，
            使此RNA被水解37℃下30分鐘‧‧‧純化結果的
            cDNA用乙醇來沉澱，於TE緩衝液中懸浮，在結合至
            定錨引子（anchorprimer）ALG3‧‧‧此單股之
            cDNA產物在室溫中，隔夜反應‧‧‧T4 RNA結合酵
            素（New England Biolabs，新英格蘭生物實驗室
            製）中被結合至4 pmol的ALG3。結合反應部分的三
            分之一被用來作為PCR反應的模板‧‧‧PCR反應的
            詳細進行步驟詳見Meulenberg et al. （1993b）
            ，其得到的產物可以限制酵素EcoRI及SalI來剪切
            ，並選殖於pGEM-4Z中‧‧‧以寡核酸定序方法，
            來決定‧‧‧此正確的基因組cDNA序列，以便來構
            築全長之基因組cDNA選殖株‧‧‧」，實已詳細例
            示篩選該病毒之 DNA 以及選殖之方法。因此被告
            對系爭案之認知明顯有所闕漏。
          被告雖於原處分中，雖未提出理由第(五)點「‧‧‧
            如申請專利範圍第2項界定宿主細胞，其功效如何
            達成‧‧‧」之依據，然由前揭訴願答辯書中第2
            頁倒數第3行至倒數第1行「‧‧‧然而已知病毒株
            之感染往往有「組織」特異性，如HBV只感染人類
            或黑猩猩，且只有感染肝臟細胞‧‧‧」，可推知
            被告於原處分中稱「‧‧‧如申請專利範圍第2項
            界定宿主細胞，其功效如何達成‧‧‧」所根據之
            理由。系爭案重要的技術特徵之一係使用「轉染」
            技術，其與「感染」係完全不同之方法，使用「轉
            染」方法並無特異性的問題。原告於93年9月8日所
            提之訴願補充理由書中第三頁第9至11行「‧‧‧
            申請專利範圍第2項係描述轉染（transfect）宿主
            細胞的步驟，而非感染（infect）宿主細胞，且該
            宿主細胞是本質上不易受到感染的‧‧‧」以及於
            第15至16行「‧‧‧對BHK-21細胞所進行的步驟是
            轉染而非感染，該轉染可經由（例如）電穿孔（
            electroporation）來達成，因此沒有訴願答辯書
            (四)中所說之病毒對宿主之特異性的問題‧‧‧」，
            明確指出被告對於此方面之誤解，然被告於93年12
            月14日所行文之訴願決定書第五頁第15至16行仍稱
            「‧‧‧本案由於virusinfection和cell type具
            有專一性，因此訴願人（即原告）欲主張不限於
            BHK-21 cell固然可以理解‧‧‧」被告明顯仍誤
            認為本案所使用的技術為感染（infection）且因
            此具有專一性（即特異性）。因此被告明顯對系爭
            案之技術特徵有所誤解。被告另於前揭行政訴訟答
            辯書第2頁第18至21行指出「‧‧‧另有關界定宿
            主細胞一事，乃因所謂發明專利應達可據以實施，
            然依原告說明書所述，尚須多方嘗試，且能否達成
            本發明所稱之『產製感染性選殖株的目的』，為本
            發明所屬技術領域中具有通常知識者無法推知‧‧
            ‧」，然許多關於病毒之宿主細胞之訊息實為已知
            ，且說明書第6頁第7至11行「‧‧‧PRRSV 較喜生
            長在肺泡的巨噬細胞（Wensvoort et al., 1991）
            。例如CL2621、以及由猴腎臟細胞株MA-104（參看
            Benfield et al., 1992; Collins et al., 1992;
            Kim et al., 1993）所選殖出來等等的少數細胞株
            ，可作為此病毒之寄主‧‧‧」亦例舉性指出一些
            PRRSV的天然宿主，先前技藝如WO 92/21375第25頁
            第14至27行亦指出一些可使用的非PRRSV天然宿主
            之細胞。故一宿主細胞是否可達系爭案之功效，實
            為系爭案所屬技術領域中具有通常知識者可推知者
            。被告對系爭案及一般知識之認知明顯有所闕漏。
            又被告於前揭行政訴訟答辯書第2頁理由(二)指出「
            ‧‧‧以電擊穿孔轉感染細胞的技術，於本發明所
            屬技術領域中具有通常知識者都明瞭以不同細胞轉
            感染不同核酸所使用的電流強度、電擊間隔皆有不
            同‧‧‧」，然技藝中已知決定以電穿孔技術轉染
            細胞所需之電流強度與電擊間隔之主要因子，乃為
            細胞種類以及所轉染核酸之大小與電荷。而各細胞
            種類於使用給定大小及電荷之核酸進行電穿孔轉染
            時所需之電流強度與電擊間隔，亦屬已知。故具有
            通常知識者實可無困難地決定所使用電流強度與電
            擊間隔。因此被告對一般知識之認知明顯有所闕漏
            。
          根據以上至之說明，足見被告對系爭案及一般知
          識有所誤解及闕漏。因此被告於判斷系爭案之說明書
          是否使熟習該項技術者能瞭解其內容並可據以實施時
          ，實係基於對系爭案及一般知識之不足與錯誤之認知
          ，有違生物相關發明審查基準第1-8-6頁規定，嚴重
          損害原告之權益。
      4.被告對本案技術內容有錯誤認知，因此被告對本案申請
        專利範圍所作的要求是無根據且不合理的：
        (1)被告對BHK細胞的了解嚴重錯誤，BHK細胞無法被PRRS
          感染！本案對BHK-21細胞所進行的步驟是轉染（
          trans fect）而非感染（infect），該轉染可經由（
          例如）電擊穿孔（electroporation）來達成，因此
          沒有訴願答辯書(四)以及訴願決定書中所說之病毒對組
          織特異性的問題，由被告的核駁審定書以及訴願答辯
          書可見被告對本案的技術內容並不瞭解，被告在對本
          案不瞭解的情況下就做出核駁本案的決定，實令原告
          難以誠服，原告實在不應被過度限制其申請專利範圍
          第2項中的宿主細胞為特定宿主細胞。
        (2)本發明用來構築病毒RNA所使用的細胞較佳是不容易
          被病毒感染者，說明書第9頁說到：「本發明係提供
          一種方法來產生感染性選殖株，亦即藉轉染不會被野
          生型病毒感染之宿主細胞，藉此避免裸衣殼或者會干
          擾病毒RNA股合成之含有RNA片段和間質或核殼體蛋白
          質的不完全病毒顆粒之產生」，說明書第25頁中間段
          落亦提到：當使用電擊穿孔（electroporation）時
          ，較佳應使用不易被野生型病毒感染的細胞，以獲得
          高的轉染（transfection）效率。BHK細胞是幾乎所
          有與真核細胞重組DNA技術相關的實驗室冰箱裡都有
          的一種細胞，其他如CHO細胞、Vero細胞及其類似者
          也不易被PRRS病毒感染，一群不易被PRRS感染的細胞
          已於1990年揭示在本案發明人的第一件專利申請案中
          ，這些資訊對習於該項技藝者而言是一般常識。電擊
          穿孔是用來轉染那些否則不會進入細胞的核酸，利用
          人為方式將核酸帶進細胞中的方法稱為轉染。習於該
          項技藝者可以清楚的了解不易被感染的細胞是較佳的
          ，對習於該項技藝者而言，該細胞是容易取得的。說
          明書提供了充分的揭示，申請專利範圍也涵蓋了必要
          技術內容。被告對本技術領域的知識相較於習於該項
          技藝者是如此的貧乏，如何能斷言何者可以由說明書
          推知，何者無法由說明書推知，被告對本案技術內容
          有錯誤的認知，因此被告對本案申請專利範圍所作的
          要求是無根據且不合理的。
        (3)被告於前揭審定書第(五)項中所指稱的項目並非本案重
          要特徵，併入該等項目實屬不當縮限本案申請專利範
          圍。特定言之，篩選DNA及選殖是技藝中所熟知的技
          術，技藝中也有許多不同的技術可以達到篩選DNA及
          選殖的目的，因此，限定申請專利範圍第1項使用特
          定的篩選及選殖方式是不合理的，再者，使用哪一種
          篩選及選殖的方法並不是本案所關心的。申請專利範
          圍第2項也已經指出該宿主細胞為本質上不易受該病
          毒感染的細胞，若將細胞限於BHK-21細胞（如申請專
          利範圍第3項）將嚴重剝奪申請人之權利，該細胞係
          本案之較佳具體實例，係用以示範本發明，而不該用
          以限制本發明的範圍。
      5.系爭案之申請專利範圍實已具體指明申請專利之標的、
        技術內容及特點，符合專利法第22條第4項規定：
        (1)按原處分作成時適用之專利法第22條第4項規定「前
          項申請專利範圍，應具體指明申請專利之標的、技術
          內容及特點。」合先敘明。
        (2)系爭案之標的乃生產感染性病毒選殖株的方法，其已
          於申請專利範圍敘明。系爭案之技術特徵乃是使用全
          長複製體以及轉染不會被野生型病毒感染之宿主細胞
          ，藉此解決與尼德病毒基因組長度相關的問題，其亦
          於申請專利範圍指明。系爭案申請專利範圍亦提及該
          方法需分離RNA及使用選殖技術由RNA產生重組核酸。
          故系爭案申請專利範圍已包括所請標的、技術內容以
          及特點，實符合專利法第22條第4項之規定。
      6.被告違反本案申請時適用之專利法第40條第2項之規定
        ，其審查未符合正當程序，且被告對本案技術有錯誤認
        知，本案有重新審酌之必要，原告於訴願階段所提修正
        本應納入考慮：
        中華民國專利法及專利審查基準多沿習美國制度，而本
        案之相對應案已取得美國專利（美國專利第6,268,199
        號），亦取得澳洲專利（澳洲專利第719991號），可茲
        進一步支持本案之可專利性。被告一直指稱本案並未充
        分揭示，但是在審定前又沒有詳細說明其理由，審定前
        沒有給予原告足夠的機會說明或修正本案。原告已於訴
        願階段對申請專利範圍作了修正，申請專利範圍已縮限
        至PRRS病毒，並作進一步修正，已無原處分理由中所稱
        不予專利之情事，原告懇請鈞院秉持專利法第1條鼓勵
        、保護、利用發明與創作的精神，詳查被告多處不當之
        處，撤銷原處分，讓本案有重新受到公正合理之審查的
        機會。
      7.系爭案具有產業上利用性，符合專利法第20條第1項前
        段規定：
        (1)按原處分作成時應適用之專利法第20條第1項前段規
          定「凡可供產業上利用之發明，無下列情事之一者，
          得依專利法申請取得發明專利‧‧‧」另按原處分作
          成時應適用之專利審查基準第1-2-2頁規定，非可供
          產業上利用之發明包括(一)未完成之發明；(二)非可供營
          業上利用之發明；與(三)實際上顯然無法實施之發明。
          未完成之發明包括1.屬於欠缺達成目的之技術手段的
          構想；及2.有技術手段但顯然不能達成目的之構想兩
          種，合先敘明。
        (2)系爭案實具有達成目的所需之全部手段，包括習知的
          選殖方法以及關鍵技術特徵「使用全長複製體」以及
          「轉染不會被野生型病毒感染之宿主細胞」等手段皆
          已於說明書中完整敘述；且實施例亦例示性證明使用
          該等手段可達到系爭案所欲目的，因此系爭案並非「
          欠缺達成目的之技術手段的構想」或「有技術手段但
          顯然不能達成目的之構想」，並非未完成之發明。且
          系爭案亦為可供營業上利用之發明且實際上顯然可以
          實施，故系爭案具有產業上利用性，符合專利法第20
          條第1項前段。
      8.綜上所述，本案訴願決定及原處分實有撤銷之充分理由
        並有其必要性，請判決如訴之聲明。
    (二)被告主張：
      1.針對訴訟理由「被告未於審定前給予原告申復」乙節，
        答辯如下：
        被告前於92年5月19日以（92）智專三(四)01102字第
        00000000000號再審查核駁理由先行通知書說明三之(二)
        及(三)已經指明本案申請專利範圍籠統欠具體，未載明詳
        細技術特徵，如申請專利範圍第1，2項，應列出病毒基
        因序列，或摘述選擇之病毒特點（或構架之重點如：啟
        動區、終止子及結構基因等）；及申請專利範圍第6項
        應修正為疫苗組合物等語；惟原告於92年7月17日來函
        所提申復理由書中，並未就此做任何適當之申復或修正
        ，且未提出相關選殖之方法註明於申請專利範圍或說明
        書中，仍以單一病毒株之實施例，將其申請專利範圍過
        度擴充至「目」，且未明確界定其申請專利範圍，實無
        法推知本案可據以實施或獲得，自不符發明要件；且所
        提申復理由為無理由：因實施例僅豬生殖呼吸症候群病
        毒PRRS（屬Nidovirales目中一種病毒），然生物界分
        類共分為: 界、門、綱、目、科、屬、種，如同倒金字
        塔一般，同屬不同種之間相似度即有相當大差異（如人
        與猩猩），但原告宣稱本發明可擴充至Nidovirales目
        中其他科（如Coronaviridae、Toroviridae及
        Atiriviridae）、及所含所有屬、種的病毒。為本發明
        所屬技術領域中具有通常知識者所無法接受，且亦無足
        夠實施例佐證其他科（如Coron aviridae、
        Toroviridae及Atiriviridae）、及所含所有屬、種的
        病毒可達本發明之目的-產製重組且具感染性之豬生殖
        呼吸症候群病毒、疫苗、疫苗組合物。此外，轉感染病
        毒至活細胞，於熟知此技藝者都了解操作過程極易產生
        突變（如置換、缺失、插入等）導致核酸（基因）序列
        改變，所以要求明確界定核酸（基因）序列應屬合理。
        另有關界定宿主細胞一事，乃因所謂發明專利應達可據
        以實施，然依原告說明書所述，尚需經多方嘗試，且能
        否達成本發明所稱之「產製感染性選殖株的目的」，為
        本發明所屬技術領域中具有通常知識者無法推知。再者
        ，本案專利核駁審定書即已提及本案專利範圍第1項所
        請方法過於籠統，如未明確界定如何篩選該病毒之DNA
        等，只是將本案申請專利範圍第1項之方法加以詳細舉
        例說明，並非提出新理由，故並無「未於審定前不予申
        復」之情事。
      2.針對訴訟理由「原告指摘被告對本案技術內容認知有錯
        誤」乙節，答辯如下：
        關於以電擊穿孔轉感染細胞的技術，於本發明所屬技術
        領域中具有通常知識者都明瞭以不同細胞轉感染不同核
        酸所使用的電流強度、電擊間隔皆有所不同，此外，同
        前理由所述宿主細胞於所謂發明專利應達可據以實施或
        推知，然依原告說明書所述，尚需經多方嘗試，且能否
        達成本發明所稱之「產製感染性選殖株的目的」，為本
        發明所屬技術領域中具有通常知識者所無法推知，故被
        告對本案技術內容之審查並無錯誤之情事。
      3.針對訴訟理由「原告認為本案應重新審酌」乙節，答辯
        如下：
        本案之審查程序如答辯理由1.中所述，於審定前，針對
        核駁理由於92年5月19日以（92）智專三(四)01102字第
        00000000000號再審查核駁理由先行通知書告知原告，
        原告亦於期限內申復，惟其申復無理由，乃依據第
        00000000000號再審查核駁理由先行通知書之核駁理由
        予以審定，故於審查程序上並無違誤之情事。今原告於
        訴願階段提出修正申請專利範圍，按修正前專利法第44
        條第1項、第4項規定：「專利專責機關於『審查』時，
        得依職權或依申請限期通知申請人或異議人為下列各款
        之行為：．．．三、補充或修正說明書或圖式。」「依
        第1項第3款所為之補充或修正，除不得變更申請案之實
        質外，如其補充或修正係在發明專利案『審定公告』之
        後提出者，並須有下列各款情事之一者，始得為之．．
        ．」。是依該條規定修正說明書，須於專利專責機關「
        審查時」或「審定公告之後」為之。故原告於訴願階段
        所提之申請專利範圍修正本，非為可修正說明書之時，
        故該修正申請專利範圍，不予審究，應無違誤。
      4.關於原告94年12月20日於94年訴字00442號準備程序庭
        所提之說明，被告進一步說明如下：
        (1)針對理由1：
          原告答辯92年7月17日針對被告於92年5月19日（92）
          智專三(四)01102字第09220493780號之核駁理由先行通
          知書已提修正及申復一事，被告說明如下：
          原告僅選擇性修正申請專利範圍第6項，而針對本
            案核駁之主要理由之一即第1，2項並未修正，且申
            復理由經審查認定為無理由，請參酌前次答辯理由
            第(一)點內容，並另說明如下述。
          原告宣稱發明說明第12頁至22頁（即說明書第14至
            24頁）已提出選殖之方法，事實上原告僅提出豬生
            殖呼吸症候群病毒PRRSV之選殖，於說明書中並未
            提出PRRSV之選殖以外相關的選殖方法。然所請專
            利範圍卻擴大到PRRSV以外之其他種、其他屬、其
            他科、其他目。
          原告針對被告質疑「以單一病毒株之實施例，將其
            申請專利範圍過度擴充至『目』‧‧‧」之解釋為
            無理由，說明如下：
            Ａ、原告稱尼德病毒目彼此許多方面相似：然相似
                點在何處並未詳述，尤其在DNA相似度上並無
                任何說明（而就事實推論尼德病毒目彼此間之
                相似度並不高；如同人類屬哺乳目，而哺乳動
                物何其多，各物種間又有多少相似度！）。
            Ｂ、原告稱本發明之標的病毒比先前技藝所得之基
                因組長度更長：然不管本發明多長，都無法規
                避本發明實施例僅提供PRRSV之例之事實。
            Ｃ、基因組長度並非本案請原告修正或答辯的項目
                ，而且不管選殖到多長，仍然無法規避本發明
                實施例僅提供PRRSV之例之事實。
            Ｄ、同上述，不管是否使用全長複製體，都無法規
                避本發明實施例僅有PRRSV之例之事實。
          原告稱可根據定序結果檢查所得是否為所欲病毒株
            ：既然是依定序結果判定，如上述理由之單一實施
            例PRRSV，本案即應限定在PRRSV病毒株，而非原告
            所謂不需限定於特定病毒株。
          原告宣稱既然實施例使用了PRRSV的非天然宿主（
            BHK-21）可以生產出含基因組的病毒且許多關於宿
            主細胞之訊息已知，故不需設限宿主細胞云云：然
            病毒是否能在「非天然宿主」宿主細胞內複製基因
            組乃為熟知此技藝者無法推知，而所謂「許多關於
            宿主細胞之訊息已知」指的是那些訊息？是否與
            PRRSV病毒能否在該某非天然宿主可以生產出含基
            因組的病毒，就目前訊息並無這方面的知識。
        (2)針對理由2
          雖然電穿孔轉染是一熟知基因殖入技藝，然電穿孔轉
          染條件如轉染之電流強度、時間及間隔等因素，都會
          影響基因是否能有效送入宿主細胞，以及宿主細胞能
          否存活；故原告宣稱熟習該項技術者在執行電穿孔時
          並不會有任何問題的說辭難稱合理正確。
      5.綜上所述，被告原處分並無違法，敬請駁回原告之訴。
    理  由
一、按凡利用自然法則之技術思想之高度創作，而可供產業上利
    用者，得依法申請取得發明專利，固為本件核駁處分時專利
    法第19條暨第20條第1項前段之規定；惟申請發明專利之說
    明書，除應將申請專利之標的、技術內容及特點，具體指明
    於申請專利範圍外，並應載明有關之先前技術、發明之目的
    、技術內容、特點及功效，使熟習該項技術者能瞭解其內容
    並可據以實施，復為同法第22條第3、4項所明定。否則，即
    難認其符合專利要件，仍不得依法申請取得發明專利。
二、本件第00000000號「生產RNA病毒感染性選殖株的方法及由
    其所衍生之疫苗組合物」發明專利申請案，被告依原告92年
    7月17日所提申請專利範圍修正本而為審查，認本案係有關
    一種以RNA病毒基因組生產感染性選殖株的方法，以及其所
    衍生之疫苗組合物者；因本案說明書、申請專利範圍過於籠
    統欠具體，如申請專利範圍第1項方法如何篩選該病毒之DNA
    ，以及如何選殖，僅籠統概述，即所謂獲得一全長或可轉錄
    的RNA複製體的功效為熟知此項技術者無法據以實施或獲得
    ，如申請專利範圍第2項界定宿主細胞，其功效如何達成，
    顯係任意擴充；另方法申請項之技術內容界定不清楚，亦有
    過廣之情形，無法支持所提申請項範圍，又從原告申復理由
    書內容中，實無法推知其他如Cornoaviridae、Toroviridae
    可達本案之功效等由，認本案申請專利範圍未具體載明技術
    內容，而無法使熟習該項技術者據以實施，不符法定專利要
    件，乃為應不予專利之處分。原告不服，依序提起訴願及行
    政訴訟；兩造之主張各如事實欄所載，其爭點厥為：1.原處
    分中所載核駁理由，是否未在審定前先通知原告申復，而有
    違專利法第40條第2項規定？2.原告於訴願階段所提申請專
    利範圍修正本，是否應予審酌？3.本案申請專利範圍各項內
    容是否涵蓋過廣，已超出其實施例所能支持之範圍，而有違
    核駁審定時專利法第20條第1項前段、第22條第3項及第4項
    之規定，不符發明專利之要件？
三、經查，被告前於88年10月27日（88）智專(五)01076字第
    138741號專利核駁審定書理由(二)即已中即已提及「申請專利
    範圍第1、2項所請方法，所敘籠統不明確，如『至少15kb』
    範圍過廣，且並未敘明其方法特徵。」又92年5月19日以（
    92）智專三(四)01102字第09220493780號再審查核駁理由先行
    通知書說明三之(二)亦指明本案「申請專利範圍籠統欠具體，
    未載明詳細技術特徵，如申請專利範圍第1，2項，應列出病
    毒基因序列，或摘述選擇之病毒特點或構架之重點如：啟動
    區、終止子及結構基因等」；惟原告於92年7月17日所提申
    復理由書中，並未就此做任何適當之申復或修正，且未提出
    相關選殖之方法註明於申請專利範圍或說明書中，仍以單一
    病毒株之實施例，將其申請專利範圍過度擴充至「目」，且
    未明確界定其申請專利範圍，實無法推知本案可據以實施或
    獲得，自不符發明要件；被告爰以93年2月5日（93）智專三
    (四)01102字第09320105960號再審查核駁審定書為「本案應不
    予專利」之處分，並無違誤。至於再審查核駁審定書理由(四)
    載稱：「申請人申復理由中所謂本案PRRSV屬於
    Artiriviridae，其基因類似Nidovirales目中（
    Cornoaviridae、Toroviridae）故申請專利範圍中以
    Nidovirales為申請專利範圍，然由申請書內容中，實無法
    推知其他如（Cornoaviridae、Toroviridae）可達本發明之
    功效。故申復無理由。」乃針對原告之申復理由而加以論駁
    ；又再審查核駁審定書理由(五)載稱：「修正後說明書、申請
    專利範圍籠統欠具體，如申請專利範圍第1項方法如何篩選
    該病毒之DNA，以及如何選殖，僅籠統概述，即所謂獲得一
    全長或可轉錄的RNA複製體的功效為熟知此技藝者無法據以
    實施或獲得，如申請專利範圍第2項界定宿主細胞，其功效
    如何達成，顯係任意擴充，不符專利要件。」所指仍為申請
    專利範圍籠統欠具體，另外再加以詳細舉例說明而已，此與
    再審查核駁理由先行通知書說明三之(二)所指本案「申請專利
    範圍籠統欠具體，未載明詳細技術特徵」之理由，並無不同
    ，實難謂為核駁本案之新理由。是原告起訴意旨謂原處分（
    再審查核駁審定書）所載核駁理由(四)(五)，完全未見於核駁理
    由先行通知書中，被告在核駁審定前未先通知原告申復，有
    違前揭專利法第40條第2項之規定云云，即難採取。
四、次按，92年2月6日修正前之舊專利法第44條之1，或修正後
    新專利法第49條，已明文規定專利申請權人在符合一定之要
    件下，於特定期間內，例如申請實體審查時、專利專責機關
    核駁先行通知書申復期間內、再審查期間、異議答辯期間內
    或專利專責機關依職權通知答辯期間內，始得依法提出補充
    或修正。行政救濟階段既非法定得提出專利申請範圍修正之
    時點，則本件原告遲至訴願階段始提申請專利範圍修正本，
    自無庸予以審酌。況查，本件被告於初審及再審查核駁理由
    先行通和書中，已迭次告知原告本案之申請專利範圍過廣或
    籠統欠具體，已如前述，原告有機會修正其專利範圍而拒絕
    ，嗣後於行政救濟階段自不得再主張修正之權利，以維爭訟
    程序之安定。
五、復查，本案實施例僅一株病毒株（一種病毒）PRRSV（豬生
    殖呼吸症候群病毒，屬Nidovirales目中一種病毒），然生
    物界分類共分為：界、門、綱、目、科、屬、種，如同倒
    金字塔一般，同屬不同種之間相似度即有相當大差異（如
    人與猩猩），但原告宣稱本發明可擴充至Nidovirales目中
    其他科（如Coronaviridae、Toroviridae及Atiriviridae）
    、及所含所有屬、種的病毒，此為本案發明所屬技術領域中
    具有通常知識者所無法接受，且亦無足夠實施例佐證其他科
    （如Coron aviridae、Toroviridae及Atiriviridae）、及
    所含所有屬、種的病毒可達本發明之目的-產製重組且具感
    染性之豬生殖呼吸症候群病毒、疫苗、疫苗組合物。原告雖
    訴稱本案發明說明書已提出選殖之方法云云，事實上，原告
    仍僅提出豬生殖呼吸症候群病毒PRRSV之選殖，於說明書中
    並未提出PRRSV之選殖以外相關的選殖方法。又原告訴稱
    Nidovirales目彼此許多方面相似云云，然相似點在何處，
    原告並未詳述，尤其在DNA相似度上並無任何說明。至於原
    告訴稱本案發明之標的病毒比先前技藝所得之基因組長度更
    長乙節，仍無法規避本案發明實施例僅提供PRRSV之例之事
    實。此外，轉感染病毒至活細胞，於熟知此技藝者都了解操
    作過程極易產生突變（如置換、缺失、插入等）導致核酸（
    基因）序列改變，故被告要求明確界定核酸（基因）序列，
    應屬合理。原告雖訴稱可根據定序結果檢查所得是否為所欲
    病毒株云云；然既是依定序結果判定，如上述理由之單一實
    施例PRRSV，本案即應限定在PRRSV病毒株，而非原告所謂不
    需限定於特定病毒株。另有關界定宿主細胞一事，乃因所謂
    發明專利應達可據以實施，然依原告說明書所述，尚需經多
    方嘗試，且能否達成本發明所稱之「產製感染性選殖株的目
    的」，為本發明所屬技術領域中具有通常知識者無法推知。
    原告雖訴稱實施例使用了PRRSV的非天然宿主（BHK-21）可
    以生產出含基因組的病毒，且許多關於宿主細胞之訊息已知
    ，故不需設限宿主細胞云云；然病毒是否能在「非天然宿主
    」宿主細胞內複製基因組，仍為熟知此技藝者無法推知。又
    原告所述之電穿孔轉染，雖係一熟知基因殖入之技藝，然電
    穿孔轉染條件如轉染之電流強度、時間及間隔等因素，都會
    影響基因是否能有效送入宿主細胞，以及宿主細胞能否存活
    ；是原告訴稱熟習該項技術者在執行電穿孔時並不會有任何
    問題云云，實乃個人主觀之見，尚難採取。綜上，本案專利
    說明書技術特徵記載並不明確，且其申請專利範圍亦未依專
    利說明書內容作適當之修正，其僅以單一細胞株，未輔以其
    他哺乳細胞為實例，尚無法支持其技術內容及範圍；是本案
    申請專利範圍各項內容涵蓋過廣，已超出其實施例所能支持
    之範圍，應屬專利說明書及申請專利範圍未具體載明其技術
    內容及特點，而無法使熟習該項技術者瞭解其內容並可據以
    實施者，不符合發明專利之要件。
六、綜上所述，本件原告起訴意旨，並非可採；被告以本案有違
    核駁審定時專利法第20條第1項前段、第22條第3項及第4項
    之規定，而為本案應不予專利之處分，洵無違誤，訴願決定
    予以維持，亦無不合。原告訴請撤銷訴願決定及原處分，並
    請求命被告為准予本案專利之處分，均無理由，應予駁回。
據上論結，本件原告之訴為無理由，依行政訴訟法第98條第3項
前段，判決如主文。
中    華    民    國    95    年     2    月    8     日
                    第二庭審判長法  官  徐  瑞  晃
                                法  官  蕭  惠  芳
                                法  官  李  得  灶
上為正本係照原本作成。
如不服本判決，應於送達後20日內向本院提出上訴狀並表明上訴
理由，如於本判決宣示後送達前提起上訴者，應於判決送達後20
日內補提上訴理由書（須按他造人數附繕本）。
中    華    民    國    95    年     2    月   14     日
                                書記官  陳  清  容


司法院資訊處製作；財團法人民間司法改革基金會備份。
